臺灣高等法院高雄分院民事判決　　　　　 100年度上字第56號
上　訴　人　劉邱秀香
　　　　　　劉庚全
共　　　同
訴訟代理人　湯瑞科律師
被上訴人　　蘇永勝
訴訟代理人　藍庭光律師
上列當事人間請求損害賠償事件，上訴人對於民國100 年1 月31
日臺灣屏東地方法院98年度訴字第454 號第一審判決提起上訴，
本院於100 年5 月31日言詞辯論終結，判決如下：
    主  文
原判決關於命上訴人劉邱秀香給付之金額超過新台幣陸拾萬壹仟
參佰柒拾元本息部分，及命上訴人劉庚全給付部分，並該部分假
執行之宣告，暨訴訟費用（除確定部分外）之裁判均廢棄。
前項廢棄部分，被上訴人在第一審之訴及假執行之聲請均駁回。
劉邱秀香其餘上訴駁回。
第一審（除確定部分外）、二審訴訟費用由上訴人劉邱秀香負擔
十分之三，餘由被上訴人負擔。
    事實及理由
一、被上訴人起訴主張：上訴人劉邱秀香為坐落屏東縣長治鄉○
    ○段550 地號土地之共有人，然該筆土地業經原審以92年度
    訴字第747 號判決分割，並於94年12月2 日確定，而不再屬
    共有之狀態。又該筆土地之共有人藍愛淑於分割共有物之訴
    訟進行中，經其債權人臺灣銀行聲請查封拍賣其應有部分，
    並經原審以93年度執字第16883 號強制執行事件於95年3 月
    9 日拍賣時，由伊以新台幣（下同）3,001,000 元得標拍定
    。詎劉邱秀香於執行法院未知悉已分割確定，而依土地登記
    謄本之記載，通知其是否依共有人身分行使優先購買權時，
    竟與上訴人劉庚金基於共同故意不法侵害之意思，明知分割
    共有物訴訟確定後，劉邱秀香已非該筆土地之共有人，而仍
    由劉庚金代為具狀聲請優先承購，致執行法院陷於錯誤而准
    予優購。又劉邱秀香於取得權利移轉證書後，即辦理分割登
    記而於95年4 月20日取得該優購部分之土地所有權（即新編
    同段550- 1地號土地，下稱系爭土地），並於96年5 月17日
    出賣並移轉登記予訴外人劉義忠、劉義雄、劉義豐3 人共有
    ，致伊無從取得系爭土地之所有權，伊自得請求按系爭土地
    第1 次拍賣底價即585 萬元與拍定價3,001,000 元之差額即
    2,849,000 元之損害。又縱認上訴人並無侵權情事，劉邱秀
    香既非共有人而無優先購買權，自無取得系爭土地之合法權
    源，而應依不當得利之規定返還所受之利益即2,849,000 元
    予伊。爰先位聲明依民法第184 條第1 項、第185 條規定，
    求為命上訴人連帶給付2,849,000 元及加自起訴狀送達翌日
    起算法定遲延利息，且願供擔保為假執行之判決；備位聲明
    則依民法第179 條規定，求為命劉邱秀香給付同上開金額之
    本息，且願供擔保為假執行之判決。
二、上訴人則以：劉邱秀香因不諳土地分割事宜，而委任其配偶
    即劉庚全處理，並於分割判決確定後，由劉庚全委請代書辦
    理登記，且伊等均為鄉下農民，就法律規定分割之效力並不
    知悉，致於接獲執行法院通知得行使優購時，誤認有優購權
    始被動為優購之表示，並非主動向執行法院為之，應難認有
    故意侵害之情事。又縱認有給付義務，以系爭土地經多次拍
    賣仍無人應買之情形觀之，應無被上訴人所稱之價值，被上
    訴人所稱之損害金額，最多僅為準備參加拍賣而支出之費用
    等語，資為抗辯。
三、原審經審理後，命上訴人連帶給付2,117,968 元本息，而駁
    回被上訴人其餘請求。上訴人就其敗訴部分提起上訴，並於
    本院聲明：(一)原判決不利於上訴人部分廢棄。(二)上開廢棄部
    分，被上訴人在第一審之訴駁回。(三)第一、二審訴訟費用由
    被上訴人負擔。(四)如受不利判決願供擔保免為假執行。被上
    訴人則聲明：(一)上訴駁回。(二)第二審訴訟費用由上訴人負擔
    （被上訴人就其敗訴部分，則未據聲明不服）。
四、兩造爭執及不爭執事項：
  (一)不爭執部分：
  1.坐落屏東縣長治鄉○○段550 地號土地，原為劉邱秀香與訴
    外人劉庚停、藍愛淑所共有，經劉邱秀香提起分割共有物訴
    訟，並委任劉庚全為訴訟代理人，經原審於94年10月31日以
    92年度訴字第747 號判決分割，並於94年12月2 日確定。分
    割結果為另增加550-1 地號即系爭土地與550-2 地號。有該
    判決及確定證明書並土地登記謄本在卷可稽（見原審卷第17
    ～22、267 ～270頁）。
  2.於分割訴訟進行中，藍愛淑之應有部分經其債權人臺灣銀行
    聲請查封拍賣（原審93年度執字第16883 號），第1 次拍賣
    底價為585 萬元，第2 次拍賣底價為468 萬元，第3 次拍賣
    底價為3,744,000 元，均無人應買，經債權人聲請以底價2,
    996,000 元為特別拍賣時，由被上訴人以3,001,000 元得標
    拍定。執行法院因無人陳報業經分割判決確定，乃依土地登
    記謄本所載，通知劉邱秀香是否行使共有人之優先承購權，
    劉邱秀香於95年3 月17日由劉庚金代為具狀聲明優購，並於
    95年4 月14日取得權利移轉證書，再於95年4 月20日辦理登
    記而取得系爭土地所有權，並於96年5 月17日出賣並移轉登
    記所有權予劉義忠、劉義雄、劉義豐3 人共有。有拍賣資料
    、移轉登記資料及土地登記謄本在卷可憑（見原審卷第92～
    99，185～200、308～311頁）。
  (二)爭執部分：
  1.上訴人之聲明優購是否構成民法第184 條第1 項之故意侵權
    行為。
  2.劉邱秀香因優購而取得系爭土地所有權是否為不當得利。
  3.若被上訴人得請求給付時，其金額應為若干。
五、上訴人之聲明優購是否構成民法第184 條第1 項之故意侵權
    行為部分：
  (一)被上訴人之先位聲明係本於故意侵權行為之法律關係為之，
    並主張係依民法第184 條第1 項前段及後段為請求權之依據
    （見原審卷第293 頁）。經查：
  1.民法第184 條第1 項前段之規定為因故意或過失，不法侵害
    他人之權利者，負損害賠償責任。則就條文之文義而言，該
    條項所稱被侵害之客體應為權利。而被上訴人就其被侵害之
    權利雖陳稱：「就本案而言，土地的所有權就是權利，而且
    本件已經拍定，被上訴人是拍定人，在法律上就取得請求交
    付及移轉拍賣標的的權利，這個權利因為上訴人不法行使優
    先購買權而被侵害。」等語（見本院卷第45頁）。然被上訴
    人僅係強制執行程序中之拍定人，且因執行法院依法先行通
    知共有人是否行使優先購買權，故尚未繳納全部價金，亦尚
    未取得權利移轉證書，則依民法第759 條規定，被上訴人顯
    未取得系爭土地之所有權，自無從主張其所有權受有侵害。
    又拍定人在經執行院通知繳納價金並繳納後，依強制執行法
    第97條規定，即可取得權利移轉證書，且強制執行法上之拍
    賣，依最高法院64年台上字第2200號判例意旨，係屬買賣之
    性質，則被上訴人受侵害之內容，應係其因買賣（拍定）而
    取得可請求移轉交付系爭土地之權利，衡其性質，應屬債權
    ，較為適當。
  2.按債權為權利之一種，雖得為侵權行為之客體，但債權之本
    質或行使之內涵為請求債務人為給付（民法第199 條第1 項
    參照），在債務人未為給付前，並不取得對標的物直接支配
    之權利。可見對債權之侵害，是否符合民法第184 條第1 項
    前段所稱「權利」之要件，仍應視其受侵害之態樣而定。若
    債權受侵害之態樣係使該債權之歸屬消滅（例如第三人竊取
    債權憑證而自債務人受領清償），或債權受侵害之態樣係使
    債務人免為給付（例如第三人將特定給付標的為毀損致債務
    人免為給付）。因此類債權受侵害結果已使債務人免除其向
    債權人為給付之義務，債權人無從再由債務人處獲得債權之
    滿足，就權利保障之本質而言，應可認屬民法第184 條第1
    項前段所保護之範圍，以維持法律效果間之衡平。至若債權
    受侵害之態樣僅為使債權人請求給付標的之內容或性質有所
    變更，而非免除債務人之給付義務，債權人既仍得本於該債
    權向債務人為請求變更後之給付，即難認債權受有侵害。例
    如在雙重買賣之情形，因債權人於債務人將標的移轉交付另
    一買受人後，仍得本於原買賣契約向債務人為請求，僅其請
    求給付之內容由原來買賣的物之移轉交付變更為債務不履行
    之損害賠償請求，債務人並不因而免除其依法應負之義務或
    責任，債權尚難認受有侵害。被上訴人因拍定而取得請求核
    發權利移轉證書之權利（即債權），既因劉邱秀香行使優購
    而無從實現，且就拍賣之性質，被上訴人亦無從再請求執行
    事件之債務人即藍愛淑為債務不履行之損害賠償，其債權之
    歸屬應已因而消滅，藍愛淑亦免為給付，更無對被上訴人負
    有債務不履行損害賠償之義務。就此而言，被上訴人之債權
    既因劉邱秀香行使優購之結果。而受有無從由藍愛淑處獲得
    滿足之損害，應可符合上開條項前段所欲保障之「權利」要
    件。
  3.又就法律規定而言，法院就共有物所為分割之判決，依民法
    759 條規定及最高法院43年台上字第1016號及51年台上字第
    2641號判例意旨，在分割判決確定時，共有人即可各自取得
    分得部分之所有權，自不再具有共有人之身分，此項法律之
    規定，並不因當事人是否知悉而有差異。而民法第184 條第
    1 項前段所稱「不法」係指不依法律規定或無法律依據之情
    形。則劉邱秀香於原審92年度訴字第747 號判決為分割，並
    於94年12月2 日確定後，系爭土地即屬藍愛萍單獨所有，劉
    邱秀香自不得再以屏東縣長治鄉○○段550 地號土地之共有
    人身分，就系爭土地行使優先購買權，則劉邱秀香就法律上
    不存在之優先購買權為行使，應符合上開條文所稱「不法」
    之要件。
  4.然查，共有物分割判決之效力，雖於判決確定時即發生各自
    取得分得部分之效力，但因土地係採用登記制度，就一般社
    會大眾之認知而言，係以登記結果為其權利行使之權源，則
    共有物在分割判決確定後，尚未辦理分割登記之前，共有人
    之身分是否已喪失，應非一般社會大眾可以完全認知無誤。
    參以上訴人於行使優購之94年間，係60餘歲之農民，而於判
    決分割確定後，就申請登記事宜，係經親友介紹委由從業10
    餘年之代書楊毅文辦理，業經楊毅文於上訴人被訴偽造文書
    之刑事案件即原審98年度簡上字第224 號中到庭證述屬實，
    且楊毅文於刑事案件審理中雖證稱其知悉土地分割判決有形
    成效力，於確定時即已取得單獨所有權，惟仍同時證稱就其
    認知仍係以登記為準，上訴人亦獲無罪判決確定，有該刑案
    判決及筆錄在卷可稽（見原審卷第204 ～208 、230 ～249
    頁）。可見長年辦理土地登記業務多年之代書，就此分割判
    決及登記效力事宜，仍有錯誤認知之情事，實難強求上訴人
    在法律智識不足之情形下，能明確知悉分割判決之形成效力
    及土地法上優先購買之要件，況劉邱秀香於執行程序中並未
    主動積極表明其為共有人並要求行使優購權，而係執行法院
    來函通知詢問其是否要行使優購權時，始被動表示要行使，
    故上訴人陳稱係因不諳法律而誤以為在未經登記完畢前仍係
    共有人，並信賴法院之通知始行使優購權，其並無侵權之故
    意，應可採信。被上訴人主張係上訴人明知其並無優先購買
    權而利用執行法院之不察而行使，上訴人顯有故意侵權情事
    ，本院尚難為其有利之認定。
  5.至被上訴人雖主張上訴人係積極行使優購權以獲取不應有之
    利益，且共有土地經分割判決確定後，產權已各自獨立互不
    干涉為常情，故上訴人稱其誤認未經登記前仍屬共有人，顯
    與常情及經驗法則不符等語。然所謂誤認包括就客觀事實及
    法律效果誤認。就客觀事實而言，雖本件已有確定判決之存
    在，且上訴人亦據以委請代書申請辦理分割登記，但此項客
    觀事實僅足供認定上訴人知悉有確定判決之結果，尚無從據
    以推認其亦知悉分割判決之效力。就法律效果之誤認而言，
    確定判決在未經辦理登記完畢前，是否已發生其效力，因民
    法第759 條僅規定為「法院之判決」，且法院之判決有給付
    判決、確認判決及形成判決之不同性質。其中在給付判決（
    如命被告就不動產為移轉登記之判決），當事人尚應向地政
    機關申請辦理移轉登記完畢始發生取得所有權之效力，僅不
    需被告協同而已（土地登記規則第27第4 款、強制執行法第
    130 條第1 項參照）；而形成判決雖因法律規定於判決確定
    時即發生其效力，但因有後續之相關登記程序（如離婚判決
    應向戶政機關申請辦理，不動產分割判決應向地政機關申請
    辦理），若非熟悉法律規定及效果之人，應無從別給付判決
    與形成判決之差異，依常情及經驗法則，自難認當事人在未
    經辦理登記完畢前，已能明確知悉其權利之歸屬狀態，況劉
    邱秀香為年逾60歲之農民，相關登記事宜亦委請代書處理，
    顯非熟悉法律規定之人，則其就分割判決之效力，自難認有
    完全無誤之認知，被上訴人上開論述，本院尚難採信。
  6.又民法第184 條第1 項段後係規定故意以背於善良風俗之方
    法，加損害於他人者，亦同。就其規定而言，係指侵權行為
    人之加害方法，在法律評價上係違背一般社會通念上所認知
    之善良風俗而言，且侵權行為人係故意為之，始符合其要件
    。而本件上訴人並無明知並無優購權而仍行使之故意情事，
    業如前述，故被上訴人依該條項後段為請求部分，亦難准許
    。
  (二)至被上訴人雖主張劉庚全因受劉邱香之委託而全權處理分割
    及優購事宜，就上開侵權情事應屬知情，即應依民法第185
    條第1 項前段規定，與劉邱秀香負共同侵權行為之連帶賠償
    責任。但劉邱秀香並無故意侵權行為，已如前述，則被上訴
    人對劉庚全所為之請求，亦屬無據，自難准許。
六、劉邱秀香因優購而取得系爭土地所有權是否為不當得利部分
    ：
  (一)按無法律上之原因而受利益，致他人受損害者，應返還其利
    益。雖有法律上之原因，而其後已不存在者，亦同。民法第
    179 條定有明文。本件分割判決確定後，系爭土地即屬藍愛
    萍單獨所有，劉邱秀香自不得再以屏東縣長治鄉○○段550
    地號土地之共有人身分，行使優先購買權，業如前述。則劉
    邱秀香就法律上不存在之優先購買權為行使，並因而取得系
    爭土地之所有權，致被上訴人受有無法取得系爭土地所有權
    之損害，即屬無法律上之原因而受利益，致被上訴人受有損
    害，且此項財產權變動之事實，係基於行使優購權之結果而
    直接發生，故應符合上開條文所稱不當得利之要件。則被上
    訴人主張劉邱秀香應將所利益返還，即屬有據。
七、若被上訴人得請求給付時，其金額應為若干部分：
  (一)按民法第181 條規定，不當得利之受領人，除返還其所受之
    利益外，如本於該利益更有所取得者，並應返還。但依其利
    益之性質或其他情形不能返還者，應償還其價額。又依同法
    第182 條第1 項規定，不當得利之受領人，不知無法律上之
    原因，而其所受之利益已不存在者，免負返還或償還價額之
    責任。可見在善意不當得利受領人所應返還之利益，係指其
    所受領之利益或其轉換取得之利益（或價額）。
  (二)經查，劉邱秀香因行使優先購買權而取得者，為系爭土地之
    所有權，依上開規定，本應返還該土地所有權予被上訴人，
    而取回其所支出之價金。然因系爭土地業於96年5 月17日出
    賣並移轉登記所有權予劉義忠、劉義雄、劉義豐3 人共有，
    致無從返還該土地予被上訴人，則依上開說明，即應返還其
    轉換（出售）系爭土地所取得之利益（或價額）。
  (三)又劉邱秀香係以3,602,370 元之價格出賣系爭土地，為其所
    陳明，且經買受人劉義忠等2 人於訴請系爭土地占有人拆屋
    還地時所主張，有該案即原審98年度簡上字第36號判決及移
    轉登記資料在卷可稽（見原審卷第44～67、185 ～200 頁）
    ，應可認為真實。又劉邱秀香係以3,001,000 元行使優購，
    為被上訴人所不爭執，則劉邱秀香所取得之利益或應返還之
    價額，應為上開出售價與優購價間之差額即601,370 元（計
    算式：3,602,370 －3,001,000 ＝601,370 ）。劉邱秀香抗
    辯僅應以被上訴人為準備參加拍賣而支出之費用為限，明顯
    與其轉換而取得之利益不符，自難採信。
  (四)至被上訴人雖主張上開出售金額，係因劉邱秀香與買受人間
    有親戚關係，且急需用錢而有賤售情事，應不得採為實際價
    額之認定依據，而應以原審委請專業鑑公司鑑定之5,835,83
    9 元較為適當等語。然系爭土地於執行法院查封拍賣時，第
    1 次拍賣底價為585 萬元，第2 次拍賣底價為468 萬元，第
    3 次拍賣底價為3,744,000 元，均無人應買，經債權人聲請
    以底價2,996,000 元為特別拍賣時，始由被上訴人以3,001,
    000 元得標拍定，為被上訴人所不爭執。而上開第1 次拍賣
    期日為94年9 月1 日，第2 次拍賣期日為94年10月20日，第
    3 次拍賣期日為94年11月10日，拍定期日則為95年3 月9 日
    ，而劉邱秀香出售之期日則為95年5 月9 日，時間距拍定期
    日僅有2 個月，距第1 次拍賣期間亦僅約8 月，且系爭土地
    出售當時之公告現值為平方公尺1,000 元，以面積3602.37
    平方公尺算，即為出售價3,602,370 元。則從系爭土地在當
    時以585 萬元、468 萬元及3,744,000 元為底價進行拍賣均
    無人應買，而係於特別拍賣程序中，被上訴人始以3,001,00
    0 元得標拍定觀之，被上訴人顯亦認定並無前3 次拍賣底價
    所定之價值，可見其所主張應以與第1 次拍賣底價585 萬元
    相當之鑑定價即5,835,839 元為計算之依據，尚難採信。而
    劉邱秀香出售之價格3,602,370 元，雖為公告現值之金額，
    但已與第3 次拍賣之底價3,744,000 元相當，以該次拍賣仍
    無人應買之結果觀之，應可認此價格尚稱合理而無賤價出售
    之情事，故被上訴人上開論述，並不足採。
八、綜上所述，被上訴人就上訴人行使優先購買權有共同故意侵
    權行為之主張，因上訴人並無侵權之故意而不足採；而就劉
    邱秀香取得系爭土地所有權係屬不當得利之主張，則屬可採
    ，劉邱秀香應返還之利益，則為出售價與優購價之差額即60
    1,370 元。上訴人抗辯並無侵權行為，雖屬可採，但就應返
    還益之計算抗辯僅限於準備拍賣之費用為限部分，則難採信
    。從而，被上訴人先位聲明本於侵權行為之法律關係，請求
    劉邱秀香、劉庚全應連帶給付2,117,968 元本息部分，為無
    理由，應予駁回；至其備位聲明本於不當得利之法律關係，
    請求劉邱秀香給付之金額，在601,370 元及自起訴狀送達翌
    日即98年2 月7 日起至清償日止，按年息5%計算利息之範圍
    內，為有理由，應予准許，逾此部分之請求，則無理由，應
    予駁回。原審就超過上開應准許部分（即命劉邱秀香給付超
    過601,370 元本息及命劉庚全給付2,117,968 元本息部分）
    ，為上訴人敗訴之判決，並為假執行之宣告，尚有未洽。上
    訴意旨就此部分指摘原判決不當，求予廢棄改判，為有理由
    ，應由本院予以廢棄，並改判如主文第2 項所示。至上開應
    准許之601,370 元本息部分，原審判命劉邱秀香給付，並為
    假執行之宣告，並無違誤，劉邱秀香上訴意旨就此部分，指
    摘原判決不當，求予廢棄，為無理由，應予駁回。又本件判
    決後，因劉邱秀香敗訴部分，依民事訴訟法第466 條第1 項
    規定，不得上訴至第三審而確定，故不再為假執行及免為假
    執行擔保金額之調整，併予說明。
九、據上論結：劉邱秀香之上訴為一部有理由、一部無理由，劉
    庚全之上訴為有理由，依民事訴訟法第450 條、第449 條第
    1 項、第79條，判決如主文。
中    華    民    國    100   年    6     月    14    日
                            民事第五庭
                                審判長法官 簡色嬌
                                法      官 陳真真
                                法      官 林紀元
以上正本證明與原本無異。
被上訴人如對本判決上訴，須於判決送達後20日內向本院提出上
訴狀，其未表明上訴理由者，應於上訴後20日內向本院提出上訴
理由書（均須按他造當事人之人數附繕本）。上訴時應提出委任
律師或具有律師資格之人之委任狀，並依附註條文規定辦理。如
委任律師提起上訴者，應一併繳納上訴審裁判費。
上訴人不得上訴。
中    華    民    國    100   年    6     月    14    日
                                 書  記  官 吳華榮
附註：
民事訴訟法第466 條之1 ：
對於第二審判決上訴，上訴人應委任律師為訴訟代理人，但上訴
人或其法定代理人具有律師資格者，不在此限。
上訴人之配偶、三親等內之血親、二親等內之姻親，或上訴人為
法人、中央或地方機關時，其所屬專任人員具有律師資格並經法
院認適當者，亦得為第三審訴訟代理人。
第1 項但書及第2 項情形，應於提起上訴或委任時釋明之。